【裁判字號】    99,訴,1740
【裁判日期】    990823
【裁判案由】    侵占等
【裁判全文】
臺灣板橋地方法院刑事判決              99年度訴字第1740號
公  訴  人  臺灣板橋地方法院檢察署檢察官
被      告  戊○○
上列被告因侵占等案件，經檢察官提起公訴（99年度偵緝字第93
1 、932 號），因被告於本院準備程序中就被訴事實為有罪之陳
述，經合議庭評議後，裁定由受命法官獨任進行簡式審判程式，
判決如下：
    主  文
戊○○意圖為自己不法之所有，而侵占對於業務上所持有之物，
處有期徒刑拾月，偽造臺灣土地銀行存摺取款憑條上之「甲○○
」、「乙○○」、「丙○○」及「文林世家公寓大廈管理委員會
」之印文及印章各壹枚，均沒收；又行使偽造私文書，足以生損
害於他人，處有期徒刑肆月，偽造臺灣土地銀行存摺取款憑條上
之「甲○○」、「乙○○」、「丙○○」及「文林世家公寓大廈
管理委員會」之印文及印章各壹枚，均沒收；又意圖為自己不法
之所有，而侵占對於業務上所持有之物，處有期徒刑柒月。應執
行有期徒刑壹年陸月，偽造臺灣土地銀行存摺取款憑條上之「甲○○」、「乙○○」、「丙○○」及「文林世家公寓大廈管理委
員會」之印文共計各貳枚及印章各壹枚，均沒收。
    事  實
一、戊○○自民國96年7 月16日起至98年1 月8 日止，任職於設
    址在臺北縣中和市○○路○ 段296 號5 樓之5 的「寶城保全
    股份有限公司」（下稱「寶城公司」），且經「寶城公司」
    派駐至臺北縣樹林市○○街61巷之「文林世家社區」擔任保
    全人員，負責該社區之保全工作、代收該社區住戶繳交之社
    區管理費用及代付款項予廠商，依該社區管理委員會規定，
    戊○○應於收取管理費後，每月須將管理費交付管理委員會
    ，且該社區如需支付貨款或其他費用，則由戊○○填寫款項
    支付請款單，經管理委員會財務委員乙○○填寫取款憑條並
    經主任委員甲○○、財務委員乙○○及監務委員丙○○用印
    ，再由戊○○持取款憑條前往銀行領款並轉交廠商以給付費
    用，係從事業務之人。詎戊○○因欲投資生意欠缺款項，竟
    分別為下列行為：
  (一)於97年11月16日「寶城公司」檢附統一發票向「文林世家社
    區」請領11月份保全服務費及清潔維護費共計新臺幣（下同
    ）94,000元，於97年12月11日崇友實業股份有限公司（下稱
    「崇友公司」）檢附統一發票向「文林世家社區」請領更換
    著床開關及電梯保養費共計20,060元，戊○○分別於97年11
    月25日、97年12月24日填具款項支付請款單各乙紙，向「文
    林世家社區」請領該筆款項，經該社區管理委員會主任委員
    、監察委員及財務委員在該請款申請單與存摺類取款憑條上
    蓋印後，由戊○○於97年12月30日，前往臺灣土地銀行樹林
    分行，其持該取款憑條自「文林世家公寓大廈管理委員會」
    活期儲蓄存款帳戶（帳號000000000000號）領取內領取162,
    475 元，戊○○領得該筆款項後，除繳交48,415元給廠商外
    ，基於意圖為自己不法之所有犯意，將114,060 元，以變易
    持有為所有之意思，侵占入己，而未繳付予「寶城公司」及
    「崇友公司」。
  (二)其明知未經「文林世家社區」管理委員會主任委員甲○○、
    財務委員乙○○及監務委員丙○○之同意或授權，基於行使
    偽造文書與意圖為自己不法所有之詐欺之犯意，於不詳時間
    ，在臺北縣樹林市區內，委託不知情之刻印店之成年刻印商
    偽造「甲○○」、「乙○○」、「丙○○」及「文林世家公
    寓大廈管理委員會」之印章各1 枚後，復於97年12月30日，
    前往同上縣樹林市○○○街84號之臺灣土地銀行樹林分行（
    下稱土地銀行樹林分行），以偽刻之「甲○○」、「乙○○
    」、「丙○○」及「文林世家公寓大廈管理委員會」印章，
    在臺灣土地銀行存摺取款憑條上偽蓋「甲○○」、「乙○○
    」、「丙○○」及「文林世家公寓大廈管理委員會」之印文
    各1 枚之方式，偽造表示「文林世家公寓大廈管理委員會」
    欲向土地銀行樹林分行提領金錢之不實內容私文書後，同時
    將上開犯罪事實一(一)之存摺類取款憑條一起持向不知情之土
    地銀行樹林分行櫃臺人員提出而行使，使該銀行承辦人員均
    陷於錯誤，誤以為「文林世家公寓大廈管理委員會」確有提
    領款項之意思，而據以辦理，自上揭「文林世家公寓大廈管
    理委員會」活期儲蓄存款帳戶領取現金638,600 元，足以生
    損害於甲○○、乙○○、丙○○及「文林世家公寓大廈管理
    委員會」及土地銀行樹林分行業務管理之正確性。
  (三)其明知未經「文林世家社區」管理委員會主任委員甲○○、
    財務委員乙○○及監務委員丙○○之同意或授權，基於行使
    偽造文書與意圖為自己不法所有之詐欺之犯意，於98年1 月
    5 日，前往土地銀行樹林分行，以上開偽刻之「甲○○」、
    「乙○○」、「丙○○」及「文林世家公寓大廈管理委員會
    」印章，在臺灣土地銀行存摺取款憑條上偽蓋「甲○○」、
    「乙○○」、「丙○○」及「文林世家公寓大廈管理委員會
    」之印文各1 枚之方式，偽造表示「文林世家公寓大廈管理
    委員會」欲向土地銀行樹林分行提領金錢之不實內容私文書
    後，持向不知情之土地銀行樹林分行櫃臺人員提出而行使，
    使該銀行承辦人員均陷於錯誤，誤以為「文林世家公寓大廈
    管理委員會」確有提領款項之意思，而據以辦理，自「文林
    世家公寓大廈管理委員會」之活期儲蓄存款帳戶領取現金10
    3,676 元（起訴書誤載為106,676 元），足以生損害於甲○○、乙○○、丙○○及「文林世家公寓大廈管理委員會」及
    土地銀行樹林分行業務管理之正確性。
  (四)其竟基於意圖為自己不法所有之單一行為決意，自97年12月
    間某日起至98年1 月8 日間止，接續多次將業務上所收取之
    管理費以變易持有為所有之意思，侵占入己，而未將款項繳
    回「文林世家公寓大廈管理委員會」，金額共計75,600元。
二、案經甲○○、乙○○訴由臺北縣政府警察局樹林分局報請臺
    灣板橋地方法院檢察署檢察官偵查起訴。
    理  由
一、按除被告所犯為死刑、無期徒刑、最輕本刑為三年以上有期
    徒刑之罪或高等法院管轄第一審案件者外，於第一次審判期
    日前之準備程序進行中，被告先就被訴事實為有罪之陳述時
    ，審判長得告知被告簡式審判程序之旨，並聽取當事人、代
    理人、辯護人及輔佐人之意見後，裁定進行簡式審判程序，
    刑事訴訟法第273 條之1 第1 項定有明文。經核本件被告戊○○所犯係死刑、無期徒刑、最輕本刑為三年以上有期徒刑
    以外之罪，其於準備程序中就被訴之事實為有罪陳述，經法
    官告知簡式審判程序之旨，並聽取公訴人、被告之意見後，
    本院爰依首揭規定，合議裁定由受命法官獨任進行簡式審判
    程序，合先敘明。
二、上開犯罪事實，業據被告戊○○於本院準備程序及審理中坦
    認不諱，並有證人甲○○、乙○○及丙○○於警詢中指訴歷
    歷，且有丁○○於偵查中證述明確，復有客戶歷史交易明細
    查詢、管理委員會收費收據、98年1 月份管理費、郵局存證
    信函、臺灣土地銀行存摺取款憑條影本、文林世家管委會款
    項支付請款單各2 張、統一發票4 張等資料在卷可稽，足認
    被告戊○○自白與事實相符，本件事證明確，犯行洵堪認定
    。
三、按銀行為便利存款人取款而印好任人索取填寫之取款憑條，
    非可流通市面得以自由轉讓，衹屬私文書之一種，不能認為
    有價證券（最高法院49年臺上字第1409號判例要旨參照）。
    核被告戊○○就犯罪事實一(一)、(四)所為，均係犯刑法第336
    條第2 項之業務侵占罪；其就犯罪事實一(二)、(三)所為，均係
    犯刑法第216 條、第210 條行使偽造私文書罪、同法第339
    條第1 項之詐欺取財罪。其就犯罪事實一(二)、(三)偽造印章、
    印文之行為，係偽造私文書之部分行為，又其偽造私文書之
    低度行為，均為行使之高度行為所吸收，不另論罪。又其就
    犯罪事實一(四)所為，係從97年12月間某日起至98年1 月8 日
    間止，所為多次侵占管理費之犯行，均係於密切接近之時、
    地實施，所侵害者均為「文林世家公寓大廈管理委員會」之
    財產利益，各行為之獨立性極為薄弱，依一般社會健全觀念
    ，在時間差距上，難以強行分開，應僅論以接續犯之單純一
    罪。公訴意旨認為被告戊○○就犯罪事實一(二)、(三)之犯行，
    係業務侵占、行使偽造私文書及詐欺取財罪，惟其該部分均
    係以偽造之存摺取款憑條向臺灣土地銀行樹林分行詐領現金
    ，均係向臺灣土地銀行樹林分行施用詐術而取得前揭款項，
    並非易持有上開款項之狀態為所有，是公訴意旨容有誤解，
    惟起訴事實相同，爰依法變更起訴法條。被告就犯罪事實一
    (二)、(三)利用不知情之刻印店老闆偽造「甲○○」、「乙○○
    」、「丙○○」及「文林世家公寓大廈管理委員會」之印章
    ，均為間接正犯。被告以一行為觸犯犯罪事實一(一)、(二)之業
    務侵占罪、行使偽造私文書罪、詐欺取財罪，為想像競合犯
    ，依刑法第55條前段之規定，應從重之業務侵占罪處斷；其
    就犯罪事實一(三)部分，係以一行為觸犯行使偽造私文書及詐
    欺取財罪名，亦為想像競合，亦依刑法第55條前段之規定，
    應從重之行使偽造私文書罪處斷。被告所犯數罪，犯意各別
    、罪名不同，應分論併罰之。公訴意旨認被告上開所為係4
    次業務侵占及2 次行使偽造文書罪，容有誤會，並經蒞庭檢
    察官當庭更正，附此敘明。爰審酌被告不思循合法正當途徑
    獲取財富，竟運用智慧於不當之途，及其之智識程度、犯罪
    動機、目的、手段、對被害人所生損害、仍未賠償被害人損
    失及犯後坦承犯行，態度良好等一切狀況，分別量處如主文
    所示之刑，並定其應執行之刑。又就其分別於97年12月30日
    、98年1 月5 日蓋於上述臺灣土地銀行存摺取款憑條之「甲○○」、「乙○○」、「丙○○」及「文林世家公寓大廈管
    理委員會」之偽造印文各1 枚，應依刑法第219 條之規定，
    不問屬於犯人與否沒收之。另被告偽造之「甲○○」、「乙○○」、「丙○○」及「文林世家公寓大廈管理委員會」之
    印章各1 枚雖未扣案，然亦無事證可認已然滅失，應同依上
    開規定併予宣告沒收。
據上論斷，應依刑事第273 條之1 第1 項、第299 條第1 項前段
、第300 條，刑法第216 條、第210 條、第336 條第2 項、第33
9 條第1 項、第55條、第51條第5 款、第219 條，刑法施行法第
1 條之1 第1 項、第2 項前段，判決如主文。
本案經檢察官簡志祥到庭執行職務。
中    華    民    國    99    年    8     月    23    日
                  刑事第一庭    法  官  連雅婷
以上正本證明與原本無異
如不服本判決應於送達後10日內向本院提出上訴狀
                                書記官  郭晉良
中    華    民    國    99    年    8     月    23    日
附錄本案論罪科刑法條全文：
刑法第210 條（偽造變造私文書罪）
偽造、變造私文書，足以生損害於公眾或他人者，處5 年以下有
期徒刑。
刑法第216 條（行使偽造變造或登載不實之文書罪）
行使第210 條至第215 條之文書者，依偽造、變造文書或登載不
實事項或使登載不實事項之規定處斷。
刑法第336條第2項（業務侵占罪）
對於業務上所持有之物，犯前條第 1 項之罪者，處 6 月以上
5 年以下有期徒刑，得併科 3 千元以下罰金。
刑法第339條（普通詐欺罪）
意圖為自己或第三人不法之所有，以詐術使人將本人或第三人之
物交付者，處 5 年以下有期徒刑、拘役或科或併科 1 千元以下
罰金。
以前項方法得財產上不法之利益或使第三人得之者，亦同。
前二項之未遂犯罰之。

司法院資訊處製作；財團法人民間司法改革基金會備份。
